【裁判字號】    95,上易,816
【裁判日期】    951229
【裁判案由】    詐欺
【裁判全文】
臺灣高等法院高雄分院刑事判決         95年度上易字第816號
上  訴  人  臺灣高雄地方法院檢察署檢察官
上  訴  人
即  被  告  己○○
被      告  丁○○
被      告  丙○○（原名楊麗香）
共      同
選任辯護人  柳聰賢  律師
            許瑜容  律師
上列上訴人因被告詐欺案件，不服臺灣高雄地方法院94年度易字
第571 號中華民國95年6 月30日第一審判決（起訴案號：臺灣高
雄地方法院檢察署92年度偵字第19723 號），提起上訴，本院判
決如下：
    主  文
原判決關於己○○部分撤銷。
己○○連續意圖為自己不法之所有，以詐術使人交付財物，處有
期徒刑柒月。
其他上訴駁回。
    事  實
一、己○○陸續自張耀崇（已由原審判刑確定）或不詳人士處取
    得如附表編號二至九所示支票，並向丁○○借用如附表編號
    一所示支票後，明知該等支票均非向客戶收取而得之客票，
    屆期均無法兌現，竟因所經營之光邑國際開發有限公司（下
    稱光邑公司）需要資金週轉，即基於意圖為自己不法所有之
    概括犯意，自90年4 、5 月間某日起至同年8 月20日止，在
    台北縣戊○○住處，連續多次向戊○○佯稱上開支票分別係
    其做生意而向客戶取得之客票（客戶支付貨款所用），因需
    要現金，要求以該等支票向戊○○貼現（兌換現金），致戊○○誤信為真，認為上開支票屆期均可兌現，可供清償借款
    ，即陸續收下前開支票並支付己○○約票面金額8 成之款項
    ，共計1,757,088 元。嗣戊○○經查證發現如附表所示支票
    帳戶均為拒絕往來戶，該等支票均無法兌現，始知受騙。
二、案經戊○○訴由臺灣高雄地方法院檢察署檢察官偵查起訴及
    追加起訴。
    理  由
甲、被告己○○有罪部分：
一、訊之被告己○○固不否認有因光邑公司需要週轉，陸續持如
    附表所示之支票向告訴人戊○○調借現金，所借金額大約是
    票面金額8 成，上開支票後來均無法兌現之事實，惟矢口否
    認有何詐欺取財犯行，辯稱：我是純粹向告訴人借錢，沒有
    詐騙告訴人，上開支票都是做生意收來的客票，因後來我也
    被倒，所以才沒錢清償告訴人，以前曾向告訴人調現2 、3
    千萬元，都有兌現，此是後期因被倒才未兌現，並無詐欺意
    圖云云。惟查：被告己○○於上開時、地，陸續向告訴人表
    示如附表所示之支票為向客戶收取之客票，而以該等支票向
    告訴人調借現金，嗣因上開支票帳戶均為拒絕往來戶，該等
    支票無法兌現之事實，業據證人即告訴人戊○○、曾代告訴
    人收受上開支票之人簡瓊玉於原審陳述明確（見94年12月28
    日、95年1 月18日原審審判筆錄），並有匯款回條聯16份、
    如附表所示支票共16張附卷可稽，而被告己○○於原審審理
    時自承確因其所經營之光邑公司需要資金週轉，故持上開支
    票，向告訴人表示係向客戶收取之客票而調借現金，所借金
    額大約是票面金額8 成等語（見94年10月13日準備程序筆錄
    、95年6 月14日原審審判筆錄），被告己○○雖辯稱上開支
    票均為客戶支付貨款所交付之客票，並非人頭支票，因為後
    來我也被倒，所以才沒錢清償告訴人云云，惟証人即共同被
    告古廣發（由原審另行審理）於原審訊問時坦承如附表編號
    五所示之支票確係其出賣給他人之空頭支票（見94年10月29
    日原審訊問筆錄），而如附表編號二至四、六至九所示之支
    票亦確為空頭支票，各發票人均無支付票款之能力及意願，
    且被告己○○曾於90年9 月12日簽署切結書交給告訴人戊○○收執，切結書上載明「…（本人）己○○因週轉需要現金
    ，明知該支票（發票人為張耀崇、古廣發、劉茂宏、吳岱容
    、蔡童成、乙○○、崇善玉企業行即張玉書、黃進家等人）
    均是人頭支票，但仍持向不知情之戊○○先生調換現金…以
    上人頭支票於90年8 月份均遭退票、拒絕往來後，經戊○○
    先生追究…保證並切結就民事責任負擔損害賠償，應償還金
    額…分23期償還…」等語，有該切結書在卷可憑，其已自承
    明知上開支票均為人頭支票，仍持向告訴人貼現等情，況上
    開支票並未由交付支票之客戶背書，業據被告己○○坦承在
    卷（見94年10月13日原審準備程序筆錄），若前開支票確為
    被告己○○做生意向客戶取得之客票，衡情為求獲得擔保、
    增加取得票款之機會，應會要求交票之客戶在支票上背書，
    故被告己○○所辯上開支票為向客戶收取之客票云云，即與
    常情不符。又如附表編號一所示之支票，係被告己○○向其
    同居人丙○○之姐丁○○借得使用，由被告己○○自行簽發
    ，並非向客戶收取之支票，已據被告己○○供述明確（見95
    年6 月14日原審審判筆錄），其竟簽發票面金額為176,580
    元、143,640 元之支票2 張，冒稱係客戶支付貨款所交付之
    客票，持以向告訴人調借現金，使告訴人誤信該2 張支票為
    客戶交付之客票而借款，該部分顯有施用詐術取得財物之行
    為。另被告己○○僅空言抗辯如附表編號二至九所示支票係
    其客戶提供之客票，迄未提出證據以實其說，綜上，足認被
    告己○○明知如附表所示支票均非向客戶取得之客票，屆期
    無法兌現，卻仍持以向告訴人戊○○詐取財物，詐得之金額
    約為票面金額（共計2,196,360 元）之8 成，即1,757,088
    元（2,196,360 ×0.8=1,757,088） 無疑，又被告己○○以
    前雖與告訴人戊○○有多次交易往來借款2 千餘萬元，惟此
    仍不能解免其於後期週轉不靈時，萌生持無法兌現之空頭支
    票向他人詐借現款之意圖，此仍不能為被告己○○有利之証
    明，事証明確，其所辯係卸責之詞，不足採信，其犯行已堪
    認定。
二、被告己○○持無法兌現之空頭支票向告訴人戊○○詐借現款
    ，核其所為，係犯刑法第339 條第1 項之詐欺取財罪。被告
    己○○先後多次向告訴人戊○○詐欺取財之犯行，時間緊接
    ，手法相同，觸犯構成要件相同之罪名，顯均係基於概括犯
    意為之，為連續犯，應依修正前刑法第56條規定論以一罪。
    又刑法已於94年2 月2 日修正公布，於95年7 月1 日施行，
    新修正之刑法第56條之連續犯已廢除，修正後之法律廢除連
    續犯其處罰較重，依刑法第2 條第1 項前段從舊從輕之規定
    ，應適用有利於被告己○○之修正前刑法第56條連續犯之規
    定處罰，附此敘明。
三、公訴意旨另以：被告己○○曾於90年間，意圖為自己不法之
    所有，明知不詳發票人所簽發之客票（面額共計約763,600
    元）屆期無兌現可能，仍持向戊○○借款約763,600 元，致
    戊○○陷於錯誤而如數交付借款，嗣己○○持其所偽造，發
    票人為蔡政憲，付款銀行為高雄區中小企業銀行民族分行，
    帳號00000000號，票面金額分別為135,100元、52,300 元、
    143,800 元、165,900 元、143,500 元、123,000 元，票載
    發票日為90年8 月15日、21日、31日、同年9 月10日、25日
    、31日，支票號碼為KLA0000000、KLA0000000、KLA0000000
    、KLA0000000、KLA0000000、KLA0000000號之支票共6 張（
    下稱系爭支票），換回上開不詳發票人所簽發之客票，嗣系
    爭支票屆期均遭退票，戊○○始知受騙，因認被告己○○持
    不詳發票人所簽發之客票向戊○○借款此部分亦涉有刑法第
    339 條第1 項之詐欺取財罪嫌（見檢察官補充理由書）。訊
    之被告己○○否認詐欺，辯稱：係借款，因被人倒才無力償
    款，並非詐欺等語，經查系爭支票6 張均係被告己○○向告
    訴人戊○○借款時所交付，即供告訴人提示兌現清償借款之
    用，業據證人戊○○於原審審理時陳述明確（見95年1 月18
    日原審審判筆錄）。按行使偽造有價證券以詐取財物，其取
    得財物行為，原已包含於該行使偽券行為之內，並不另成詐
    欺罪名，最高法院31年上字第1918號判例意旨參照。而被告
    己○○偽造系爭支票（偽造有價證券）之犯行，業經臺灣高
    雄地方法院檢察署檢察官於92年間提起公訴，經臺灣高雄地
    方法院以92年度訴字第1496號、本院以94年度上訴字第221
    號判處有期徒刑3 年2 月（下稱前案），目前上訴中尚未確
    定，有上開判決書2 份、被告己○○臺灣高等法院被告前案
    紀錄表1 份在卷可考，則揆諸前揭判例意旨，被告己○○以
    系爭支票向告訴人詐取財物之犯行，與前案為事實上1 罪關
    係，公訴人於94年9 月29日，就與前案犯罪事實為同一案件
    之該部分犯罪事實（被告己○○以系爭支票向告訴人詐取財
    物之犯行），向本院重行（追加）起訴（詳見檢察官補充理
    由書），依刑事訴訟法第303 條第2 款規定，此部分應諭知
    不受理之判決，惟公訴意旨認此部分與前揭論罪之詐欺取財
    罪間有連續犯關係，屬裁判上一罪，此部分爰不另為公訴不
    受理之諭知，附此敘明。
四、原審予以論科，固非無見，惟查被告己○○於本院審理時已
    與告訴人戊○○和解理賠，此有和解書可稽，此和解事實原
    審未及審酌，尚有未洽，檢察官上訴謂被告己○○應與另被
    告丙○○成立共犯，被告己○○上訴否認詐欺，雖均無理由
    （被告丙○○不成立詐欺詳後述），惟原判決此部分既有可
    議，自應予撤銷改判。審酌被告己○○貪圖不法利益，以持
    空頭支票詐騙之方式使告訴人戊○○陷於錯誤而借款，告訴
    人因而損失非輕達1 百70餘萬元，其嗣後已與告訴人戊○○
    和解理賠，此有和解書可稽，告訴人戊○○已表示不再追究
    ，及其犯罪之動機、目的、手段、犯後態度、所生危害等一
    切情狀，爰量處有期徒刑7 月。
乙、被告丙○○、丁○○無罪部分：
一、公訴意旨略以：被告丁○○於90年間，明知自己並無足夠之
    清償能力，竟在己○○向伊借用身份證件以開立支票帳戶，
    可預見一般取得他人票據使用之行徑，常與行財產犯罪事實
    之需要密切相關，又對提供支票雖無引發他人萌生犯罪之確
    信，但仍以縱若有人持之犯罪，亦無違其本意之犯意，即基
    於幫助己○○實施詐欺之犯意，將身份證件交給己○○，並
    共同至高雄市第二信用合作社（下稱高雄二信）旗津分社開
    立支票存款帳戶，並將該帳戶存摺及支票本等物交由己○○
    使用，供其作為向他人詐取金錢之用。另被告丙○○於90年
    間與己○○共同取得如附表所示之支票及由不詳發票人所簽
    發之客票後，竟因公司經營困難，與己○○共同基於意圖為
    自己不法所有之概括犯意聯絡，連續持上揭無兌現可能之人
    頭支票，佯稱係公司之客票，向戊○○調借如附表所示之款
    項及借款約763,600 元，使戊○○陷於錯誤而交付該等金錢
    予丙○○、己○○2 人，因認被告丁○○涉有刑法第30條第
    1 項、第339 條第1 項幫助詐欺取財罪嫌，被告丙○○涉有
    刑法第339 條第1 項之共同詐欺取財罪嫌。
二、公訴人認被告丁○○、丙○○分別涉有幫助詐欺取財、共同
    詐欺取財之犯行，被告丁○○部分係以：被告丁○○自承
    有與被告己○○共同至高雄二信旗津分社開立支票存款帳戶
    ，開戶後空白支票、印章均交由被告己○○使用等語；證
    人即被告己○○證稱係徵得被告丁○○之同意，才以其名義
    開立支票等語；有被告丁○○退票紀錄、如附表編號一所
    示支票影本附卷等節，資為論罪依據，另關於被告丙○○部
    分則以：證人戊○○指訴被告丙○○曾與己○○一起前來
    借款、換票等語；另案92年度訴字第1496號刑事判決可證
    明被告己○○偽造前開蔡政憲支票（即系爭支票）後，與被
    告丙○○共同行使之犯罪事實等語，為其論據。
三、訊據被告丁○○固坦承曾與被告己○○一起至高雄二信旗津
    分社開立支票存款帳戶，開戶後領得之空白支票、印章均交
    給被告己○○之事實，惟否認有何幫助詐欺取財之犯行，辯
    稱：己○○是我妹婿，他做生意需要錢週轉，我就去高雄二
    信借10萬元給他用，因為必須用支票來攤還借款，我就和己○○一起去高雄二信開支票戶頭，己○○把支票本、印章、
    存摺都拿去，由他還這10萬元，我不知道己○○把支票本拿
    去做何使用等語；另被告丙○○亦否認有何詐欺取財之犯行
    ，辯稱：我和己○○是同居關係，我沒有在管公司的事，也
    沒有去向告訴人借錢，更沒有簽還款之切結書，只是提供自
    己的支票、帳戶給己○○做生意使用等語。經查：
（一）被告丁○○部分：被告丁○○自承因己○○做生意需要資
      金週轉，就與被告己○○一起去高雄二信旗津分社，以其
      名義借款10萬元給己○○使用，並同時開立支票存款帳戶
      ，開戶後將空白支票、印章交給己○○之事實，而證人即
      共同被告己○○亦證稱：我和丁○○一起去高雄二信開戶
      後，支票由我拿走，丁○○只知道我要用票而已，不知道
      我要拿去作票貼，丁○○就是把票交給我全權處理等語（
      見95年6 月14日原審審判筆錄），復有被告丁○○退票紀
      錄1 份、如附表編號一所示支票2 張在卷可考，堪認被告
      丁○○確因共同被告己○○做生意所需，將上開支票帳戶
      之空白支票、印章借給被告己○○使用，並由被告己○○
      全權處理簽發支票、兌現票款之事。又被告己○○、丙○○係同居關係，2 人雖未正式結婚，仍以夫妻相稱，而被
      告丁○○為丙○○之姐，其將被告己○○當作自己妹婿，
      此經證人戊○○、被告己○○、丙○○、丁○○分別證述
      或供述明確（見94年5 月26日、同年10月13日準備程序筆
      錄、同年12月28日原審審判筆錄）。則被告丁○○既與被
      告己○○間有上述相當親近之親誼關係，並知悉被告己○○做生意有使用支票之需要，其基於幫助被告己○○做生
      意之意思，將空白支票、印章借給被告己○○使用，信任
      被告己○○會負責處理兌現支票之事，即與常情無違，尚
      難認其係基於幫助詐欺取財之犯意（包括不確定故意），
      而提供支票給被告己○○使用。
（二）被告丙○○部分：被告己○○於原審準備程序時供稱：丙○○沒有和我一起向戊○○借錢，她也沒有參與經營光邑
      公司等語（見94年10月13日原審準備程序筆錄），而證人
      戊○○於原審審理時先證稱：己○○借錢時，丙○○有到
      場一起借錢過（見94年12月28日原審審判筆錄），復證稱
      ：我從89年就陸續借錢給己○○，錢都是匯到己○○太太
      楊麗香（即丙○○）帳戶裡，己○○以前是拿他和他太太
      的票來向我借錢，後來丙○○的票在外面開始跳，我手上
      丙○○的票雖沒有跳，但我太太已不願收丙○○的票，己○○就拿客票來換回去，丙○○沒有和己○○一起來借錢
      ，只有一起來拿客票把丙○○的票換回去，本件沒有兌現
      的支票都是借款時交的等語（見94年12月28日、95年1 月
      18日原審審判筆錄），則就被告丙○○是否有與己○○一
      起前往向告訴人借錢一節，被告丙○○、己○○均否認之
      ，告訴人所證前後矛盾（先稱有一起來借錢，又改稱沒有
      ），卷內復無其他積極證據足認被告丙○○曾出面向告訴
      人借款，尚難僅憑告訴人前後不一之指訴，遽認被告丙○○確有出面向其借款之行為。再查，告訴人係以幾百萬元
      循環借給被告己○○，支票兌現後再借，如附表所示支票
      是最後幾批拿出來借的支票，都是借款時交付的支票，不
      是換票所得之支票等事實，業據證人簡瓊玉於原審證述屬
      實（見95年1 月18日原審審判筆錄），顯見被告己○○於
      實施本件詐欺取財犯行前，曾與告訴人有過正常借款往來
      ，於正常借款往來時，曾以被告丙○○簽發之支票向告訴
      人借款，則被告丙○○縱有拿客票向告訴人換回自己支票
      之行為，亦屬正常借款後換票之行為，與被告己○○本件
      詐欺取財犯行無涉，不能憑以認定被告丙○○有參與本件
      向告訴人詐欺取財之犯行。至被告丙○○固不否認有提供
      支票、帳戶給被告己○○使用，被告己○○向告訴人借款
      後，告訴人係將所借款項匯入丙○○設於高新商業銀行大
      公分行帳號000000000000號帳戶內，再由被告己○○領用
      之事實，然被告丙○○為被告己○○之同居人，2 人間關
      係親密，被告己○○既經營光邑公司，被告丙○○基於幫
      助被告己○○經營公司之意思，將其支票、帳戶借給被告
      己○○使用，由被告己○○負責籌款兌現支票，尚不違常
      情，況被告己○○亦曾使用被告丙○○之支票、帳戶，與
      告訴人進行正常借款往來，已如前述，堪認被告丙○○將
      其支票、帳戶借給被告己○○使用，不必然係出於共同詐
      欺取財或幫助詐欺取財之犯意，無從憑此推論被告丙○○
      確有與被告己○○共同詐欺取財或幫助詐欺取財之犯意、
      行為。又卷附90年9 月12日之切結書上雖載明己○○、丙○○（楊麗香）以人頭支票向告訴人調換現金，願意分期
      償還等語，並有「楊麗香」之簽名、蓋章，惟證人戊○○
      已證稱：該份切結書是其伊打好，拿到高雄給己○○確認
      簽章，當時丙○○並不在場，是由己○○簽「楊麗香」的
      名字等語（見94年12月28日原審審判筆錄），足見被告丙○○並未親自在前開切結書上簽章，該份切結書自不得據
      為對被告丙○○不利之認定。公訴人雖另主張另案92年度
      訴字第1496號刑事判決可證明被告丙○○有共同行使己○○所偽造系爭支票之事實，惟上開判決僅認被告己○○有
      偽造系爭支票並行使之，並未認定被告丙○○有共同行使
      之行為，有該案判決書在卷可稽，公訴人上開主張容有誤
      解，尚不足採。
    綜上所述，公訴人所提出之證據，尚未達於通常一般人均不
    致於有所懷疑，而得確信被告丁○○、丙○○確有幫助詐欺
    取財、詐欺取財之犯意或行為之程度，尚無從形成被告丁○○、丙○○有罪之確信，告訴人戊○○嗣後亦已表示不再追
    究，此外復查無其他積極確切證據足資認定被告丁○○、丙○○確有參與詐欺犯行，即不能證明被告丙○○、丁○○2
    人犯罪。
四、原審以不能証明被告丙○○、丁○○2 人犯罪，此部分依法
    諭知無罪，核無不合，檢察官上訴指摘原判決此部分不當，
    為無理由，此部分應予駁回。
據上論結，應依刑事訴訟法第368 條、第369 條第1 項前段、第
364 條、第299 條第1 項前段，刑法第339 條第1 項、第2 條第
1項前段、修正前刑法第56條，修正前罰金罰鍰提高標準條例第1
條前段，判決如主文。
本案經檢察官林應華到庭執行職務。
中    華    民    國    95    年    12    月    29    日
                  刑事第六庭  審判長法  官  王憲義
                                    法  官  李璧君
                                    法  官  張盛喜
以上正本證明與原本無異。
不得上訴。
中    華    民    國    95    年    12    月    29    日
                                    書記官  林明威
附錄本件判決論罪科刑法條：
刑法第339條
意圖為自己或第三人不法之所有，以詐術使人將本人或第三人之
物交付者，處5 年以下有期徒刑、拘役或科或併科1 千元以下罰
金。
以前項方法得財產上不法之利益或使第三人得之者，亦同。
前二項之未遂犯罰之。
┌────────────────────────────────────────────┐
│附表：（新台幣）                                                                        │
├──┬──────┬────────┬─────┬──────┬──────┬─────┤
│編號│發票人      │付款銀行        │帳號      │票載發票日  │票面金額    │支票號碼  │
├──┼──────┼────────┼─────┼──────┼──────┼─────┤
│一  │丁○○      │高雄市第二信用合│000000000 │90年8月25日 │176,580元   │CA0000000 │
│    │            │作社旗津分社    │          ├──────┼──────┼─────┤
│    │            │                │          │90年9月15日 │143,640元   │CA0000000 │
├──┼──────┼────────┼─────┼──────┼──────┼─────┤
│二  │張紘誠（崇善│台新國際商業銀行│000000000 │90年9月15日 │132,900元   │TT0000000 │
│    │玉企業行即張│崇德分行        │          ├──────┼──────┼─────┤
│    │玉書）      │                │          │90年9月27日 │109,000元   │TT0000000 │
│    │            ├────────┼─────┼──────┼──────┼─────┤
│    │            │華南商業銀行南都│000000000 │90年10月15日│184,500元   │BC0000000 │
│    │            │分行            │          │            │            │          │
├──┼──────┼────────┼─────┼──────┼──────┼─────┤
│三  │甲○○（吳岱│安泰商業銀行新竹│0000000   │90年9月30日 │178,920元   │AU0000000 │
│    │容）        │分行            │          │            │            │          │
├──┼──────┼────────┼─────┼──────┼──────┼─────┤
│四  │蔡童成      │第一商業銀行大灣│127582    │90年9月25日 │107,100元   │RA0000000 │
│    │            │分行            │          ├──────┼──────┼─────┤
│    │            │                │          │90年10月10日│198,200元   │RA0000000 │
├──┼──────┼────────┼─────┼──────┼──────┼─────┤
│五  │古廣發      │第一商業銀行潮州│037521    │90年9月30日 │115,360元   │RA0000000 │
│    │            │分行            │          │            │            │          │
│    │            ├────────┼─────┼──────┼──────┼─────┤
│    │            │華南商業銀行潮州│000000000 │90年10月7日 │153,360元   │EC0000000 │
│    │            │分行            │          │            │            │          │
├──┼──────┼────────┼─────┼──────┼──────┼─────┤
│六  │張耀崇      │彰化商業銀行新興│000000000 │90年9月30日 │96,000元    │BC0000000 │
│    │            │分行            │          ├──────┼──────┼─────┤
│    │            │                │          │90年10月20日│126,000元   │BC0000000 │
├──┼──────┼────────┼─────┼──────┼──────┼─────┤
│七  │劉茂宏      │華南商業銀行南高│000000000 │90年10月6日 │109,200元   │DC0000000 │
│    │            │雄分行三多辦事處│          │            │            │          │
├──┼──────┼────────┼─────┼──────┼──────┼─────┤
│八  │乙○○      │第一商業銀行嘉義│083991    │90年10月10日│123,600元   │SB0000000 │
│    │            │分行            │          │            │            │          │
├──┼──────┼────────┼─────┼──────┼──────┼─────┤
│九  │黃進家      │臺灣省合作金庫北│017321    │90年10月25日│137,400元   │EW0000000 │
│    │            │台南支庫        │          ├──────┼──────┼─────┤
│    │            │                │          │90年10月29日│104,600元   │EW0000000 │
├──┴──────┴────────┴─────┴──────┴──────┴─────┤
│票面金額共計2,196,360元                                                                 │
└────────────────────────────────────────────┘


司法院資訊處製作；財團法人民間司法改革基金會備份。
